臺灣高等法院刑事裁定
111年度毒抗字第87號
抗  告  人
即  被  告  林金全


                    （現於法務部○○○○○○○○強制戒治中）
上列抗告人因聲請施以強制戒治案件，不服臺灣新北地方法院中
華民國110年12月29日裁定（110年度毒聲字第2598號），提起抗
告，本院裁定如下：
    主  文
抗告駁回。                                             
    理  由
一、原裁定意旨略以：抗告人即被告甲○○（下稱被告）因施用第
    一、二級毒品案件，經臺灣新北地方法院以110年度毒聲字
    第1500號裁定送勒戒處所觀察、勒戒，認有繼續施用毒品之
    傾向，有法務部○○○○○○○○附設勒戒處所民國110年12月20日
    北所衛字第11013006950號函送之有無繼續施用毒品傾向證
    明書在卷可稽。爰依毒品危害防制條例第20條第2項之規定
    ，裁定被告令入戒治處所施以強制戒治，其期間為6個月以
    上，至無繼續強制戒治之必要為止，但最長不得逾1年等語
    。
二、抗告意旨略以：被告自110年11月11日起入所執行觀察勒戒
    至今，期間並無藥癮發作或戒斷症狀。於評估時，心理醫師
    詢問注射何處，並要被告面對牆壁站立約1分半鐘後，即評
    估完畢，歷時不過3分鐘，即認定被告有繼續施用毒品之傾
    向，被告認為此評估過於草率，乃心理醫師以主觀臆測、扭
    曲事實真相，依舊法評估方式做出違背經驗法則之判斷，檢
    察官依此陳報法院，有違此次毒品危害防制條例修法採取寬
    厚措施之立法目的，對被告有失公允。且毒品危害防制條例
    第20條第3項將施用毒品者認為係「病患性犯人」，故醫療
    先於司法、戒癮優於刑罰，109年之修法放寬觀察勒戒、強
    制戒治制度，限縮依法追訴處罰之範圍，以落實寬厚刑事政
    策之變革，參酌該條例修正理由、歷史沿革及其他相關事項
    ，經為合目的性、合憲性解釋結果，強制戒治之保安處分致
    行為人所受刑罰超過其應負罪責，人身自由因此遭受過苛侵
    害，有違憲法保障人身自由之旨，不符罪刑相當原則及比例
    原則，原審無視上開規定，對被告權益已生重大影響。又一
    事不二罰，不應因起訴、判刑、執行等前案紀錄影響此次新
    法之觀察勒戒評估結果。但檢察官未及審酌修法後規定，原
    審仍沿用舊法裁定被告入戒治所強制戒治，與此次修法寬厚
    刑事政策之變革及立法目的不符。為此，請求撤銷原裁定，
    另為適法之裁定。
三、按觀察、勒戒後，檢察官或少年法院（地方法院少年法庭）
    依據勒戒處所之陳報，認受觀察、勒戒人無繼續施用毒品傾
    向者，應即釋放，並為不起訴之處分或不付審理之裁定；認
    受觀察、勒戒人有繼續施用毒品傾向者，檢察官應聲請法院
    裁定或由少年法院（地方法院少年法庭）裁定令入戒治處所
    強制戒治，其期間為6個月以上，至無繼續強制戒治之必要
    為止，但最長不得逾1年，毒品危害防制條例第20條第2項定
    有明文。關於有無繼續施用毒品傾向之評估標準，法務部因
    應毒品危害防制條例於109年1月15日修法、同年7月15日施
    行後之實務狀況，已於110年3月26日以法矯字第1100600176
    0號函修正頒布「有無繼續施用毒品傾向評估標準紀錄表」
    、「有無繼續施用毒品傾向評估標準評分說明手冊」（下稱
    「修訂後之評估標準」），係以前科紀錄與行為表現、臨床
    評估、社會穩定度三項合併計算分數，每一大項皆有靜態因
    子與動態因子。先以靜態因子分數評分，靜態因子分數總分
    在60分（含）以上為「有繼續施用毒品傾向」；60分以下，
    與動態因子分數相加，如果總分在60分（含）以上，為「有
    繼續施用毒品傾向」，且與修正前之評估標準最大不同在於
    就前科紀錄部分設有配分上限。而被告有無「繼續施用毒品
    傾向」，係依具體個案之臨床實務及相關事證等情綜合判定
    ，有其相當之專業依據及標準，且涉及專門醫學，又衡酌強
    制戒治之目的，係為協助施用毒品者戒斷毒品之心癮及身癮
    所為之一種保安處分類型，該評估標準係將與判斷有無繼續
    施用傾向之相關因素加以列舉及量化，適用於每一位受觀察
    、勒戒處分之人，具一致性、普遍性、客觀性，以利執法者
    判定受勒戒人有無繼續施用毒品傾向，倘其評估由形式上觀
    察，無擅斷或濫權等明顯不當之情事，法院宜予尊重。
四、經查：
  ㈠被告於110年1月10日、11日晚間，分別施用第一級毒品海洛
    因及第二級毒品甲基安非他命，且距其最近1次觀察、勒戒
    或強制戒治執行完畢釋放，已逾3年，經臺灣新北地方法院
    以110年度毒聲字第1500號裁定送勒戒處所施以觀察、勒戒
    後，於110年11月11日入法務部○○○○○○○○附設勒戒處所觀察
    勒戒，嗣經該所依據法務部修訂後之評估標準評估結果為：
    ⒈前科紀錄與行為表現部分，靜態因子合計為30分；所內行
    為表現之動態因子計2分。⒉臨床評估部分，靜態因子合計為
    22分；臨床綜合評估（含病識感、動機、態度、就醫意願）
    之動態因子計4分。⒊社會穩定度部分靜態因子0分，動態因
    子5分；⒋以上靜態因子與動態因子得分合計63分（靜態因子
    合計52分，動態因子合計11分），綜合判斷為「有繼續施用
    毒品傾向」等情，此有該所110年12月20日北所衛字第11013
    006950號函暨所附之「有無繼續施用毒品傾向證明書」及「
    有無繼續施用毒品傾向評估標準紀錄表」各1份附卷可稽。
    查法務部○○○○○○○○附設勒戒處所評估者，係依據其臨床實務
    及具體事證，在被告執行觀察、勒戒期間，綜合前科紀錄與
    行為表現、臨床評估、社會穩定度三項合併計算分數，每一
    大項皆有靜態因子與動態因子，依其專業知識經驗，評估被
    告之人格特質、臨床徵候、環境相關因素所為之綜合判斷，
    非但具有實證依據，且有客觀標準評比，由形式上觀察，並
    無擅斷、濫權等明顯不當情事，自得憑以判斷被告有無繼續
    施用毒品傾向，且依據卷附被告之前科紀錄表等相關資料，
    前揭各項分數之計算並無錯漏或逾越配分上限（惟關於使用
    方式勾選「無注射使用（0分）」，與被告所述以注射方式
    施用之情不合，但低估分數不影響結論），是原裁定以被告
    有繼續施用毒品傾向，據此令被告進入戒治處所強制戒治，
    核屬適法有據。
　㈡抗告意旨雖對評估過程有如上之質疑，且認納入前科等紀錄
    並無關聯性，有違一事不二罰及修法所採寬厚處遇之立法目
    的云云，但強制戒治為保安處分，與刑罰有別，抗告意旨將
    之混為一談，已屬有誤，且該等評估標準係經法務部、衛生
    福利部及邀集專業團體與學者專家所制定及施行，對於受觀
    察勒戒者均一體適用，且評估項目絕大部分有客觀之判斷依
    據，僅少部分例如臨床綜合評估，亦係由醫師本於專業進行
    評估判斷，列入動態因子，上限為7分，益見該評估標準之
    設計既有參酌專業判斷，亦有客觀依據以避免主觀評價占比
    過重之風險。而本案被告觀察勒戒結果，係該所相關專業知
    識經驗人士，於被告入所執行觀察、勒戒期間，依其本職學
    能，就被告之前科紀錄及行為表現、臨床評估及社會穩定度
    等因素所為之綜合判斷，且勒戒處所之組織、人員之資格及
    執行觀察、勒戒相關程序，亦有法律規範，並無違背法令、
    事實認定有誤或裁量有重大明顯瑕疵之情事，法院即予尊重
    。且於司法實務或醫學臨床上，具有毒品前科紀錄者，反覆
    性、繼續性地再犯施用毒品犯行之機率，確實較沒有毒品前
    科者高，因此上開評估標準將勒戒人之前科紀錄列入重要之
    評分項目，有其專業性考量，且與判斷有無繼續施用傾向有
    關連性，況且法務部因應修法後法律及實務見解之變動，邀
    集衛生福利部及學者專家研議而於110年3月26日公布修訂後
    之評估標準，將毒品犯罪相關司法紀錄及其他前科紀錄均定
    其配分上限10分，已無因前案紀錄比重過高而致使其他項目
    形同虛設之弊。又毒品危害防制條例規定強制戒治之目的，
    既係因施用毒品成癮者，除需治療其身癮發作時之戒斷症狀
    ，尚需在解除其身癮後，戒除其對於毒品的心理依賴，故有
    持續收容於戒治處所施以強制戒治之必要，是該條例第20條
    第2項關於強制戒治之規定，係屬強制規定，只要觀察、勒
    戒後，經評定受觀察、勒戒人有繼續施用毒品傾向者，檢察
    官即應聲請法院裁定受觀察、勒戒者令入戒治處所強制戒治
    。被告雖自認為無需治療，但於執行觀察、勒戒期間，既經
    專業評估有繼續施用毒品傾向，已如前述，即應依法裁定施
    以強制戒治。末以本件被告行為時已在本次毒品危害防制條
    例修正施行後，故適用上並無新舊法比較之問題，從而抗告
    意旨指摘原審沿用舊法云云，應屬誤解。
五、原審依據毒品危害防制條例第20條第2項後段規定，裁定被
    告令入戒治處所強制戒治，其期間為6個月以上，至無繼續
    強制戒治之必要為止，但最長不得逾1年，經核其認事用法
    均無違誤。抗告意旨依憑己意指摘原裁定不當，為無理由，
    應予駁回。
據上論斷，應依刑事訴訟法第412條，裁定如主文。
中　　華　　民　　國　　111 　年　　1 　　月　　27　　日
                  刑事第六庭  審判長法　官  劉方慈
                                    法　官  朱嘉川
                                    法　官  許曉微
以上正本證明與原本無異。
不得再抗告。
                                    書記官  徐仁豐
中　　華　　民　　國　　111 　年　　1 　　月　　27　　日